---
title: "ANÁLISIS INTEGRAL DE RIESGO FINANCIERO"
author: "Daniela Murcia"
date: "2025-11-22"
output: html_document
---


```{r libraries, include=FALSE}
required_packages <- c(
  "quantmod", "PerformanceAnalytics", "ggplot2", "dplyr", 
  "reticulate", "reshape2", "zoo", "knitr",
  "TTR", "forecast", "rugarch", "tseries", "moments", "gridExtra"
)

# Instalar paquetes faltantes
new_packages <- required_packages[!(required_packages %in% installed.packages()[,"Package"])]
if(length(new_packages)) {
  cat("Instalando paquetes faltantes:", paste(new_packages, collapse = ", "), "\n")
  install.packages(new_packages, dependencies = TRUE)
}

# Cargar librerías
load_success <- sapply(required_packages, function(pkg) {
  success <- require(pkg, character.only = TRUE, quietly = TRUE)
  if(!success) {
    cat("❌ No se pudo cargar:", pkg, "\n")
  }
  return(success)
})

cat("✅ Paquetes cargados:", sum(load_success), "de", length(required_packages), "\n")

# Configurar opciones
options(warn = -1)  # Desactivar warnings temporalmentev
```

# ANÁLISIS EXPLORATORIO DE DATOS FINANCIEROS

## 1.1 Rendimientos Financieros

### Definición

Los rendimientos financieros representan el cambio porcentual en el precio de un activo financiero entre dos periodos consecutivos:

$$
R_t = \frac{P_t - P_{t-1}}{P_{t-1}} \times 100
$$


donde:

- $R_t$ = Rendimiento en el periodo $t$
- $P_t$ = Precio del activo en el tiempo $t$  
- $P_{t-1}$ = Precio del activo en el tiempo $t-1$


Alternativamente, para rendimientos logarítmicos:

$$
r_t = \ln\left(\frac{P_t}{P_{t-1}}\right) \times 100
$$

### Medidas de Tendencia Central

**Rendimiento promedio:**
$$
\bar{R} = \frac{1}{T} \sum_{t=1}^T R_t
$$

**Varianza muestral:**
$$
\sigma^2 = \frac{1}{T-1} \sum_{t=1}^T (R_t - \bar{R})^2
$$


```{r teoria_rendimientos, eval=TRUE}
# Configurar símbolos y período de análisis
symbols <- c('AAPL', 'MSFT', 'GOOGL', 'SPY', 'TLT', 'GLD')
start_date <- '2022-11-21'
end_date <- '2025-11-21'

# Descargar datos
price_data <- list()
returns_list <- list()

for(symbol in symbols) {
  cat("Descargando", symbol, "...\n")
  tryCatch({
    getSymbols(symbol, from = start_date, to = end_date, auto.assign = TRUE)
    price_data[[symbol]] <- Ad(get(symbol))
    
    # Calcular rendimientos logarítmicos
    returns_list[[symbol]] <- na.omit(ROC(price_data[[symbol]], type = "continuous"))
    
    cat("✅", symbol, "descargado correctamente\n")
  }, error = function(e) {
    cat("❌ Error descargando", symbol, ":", e$message, "\n")
  })
}

# Crear data.frame de rendimientos
returns_df <- do.call(merge, returns_list)
colnames(returns_df) <- symbols

```

## 1.2 Propiedades Empíricas de los Rendimientos

### Medidas de Forma de Distribución

**Asimetría (Skewness):**
$$
\gamma_1 = \frac{\frac{1}{T} \sum_{t=1}^T (R_t - \bar{R})^3}{\sigma^3}
$$

**Curtosis:**
$$
\gamma_2 = \frac{\frac{1}{T} \sum_{t=1}^T (R_t - \bar{R})^4}{\sigma^4}
$$

**Exceso de curtosis:**
$$
\gamma_2^{exceso} = \gamma_2 - 3
$$

### Autocorrelación

**Función de Autocorrelación (ACF):**
$$
\rho_k = \frac{\sum_{t=k+1}^T (R_t - \bar{R})(R_{t-k} - \bar{R})}{\sum_{t=1}^T (R_t - \bar{R})^2}
$$

**Estadístico Ljung-Box:**
$$
Q(m) = T(T+2) \sum_{k=1}^m \frac{\rho_k^2}{T-k} \sim \chi^2(m)
$$

### Efectos de Leverage

**Correlación asimétrica:**

$$
Corr(R_t, \sigma_{t+1}^2) < 0
$$

```{r propiedades_empiricas, eval=TRUE}

# Estadísticas básicas
stats_summary <- data.frame(
  Activo = colnames(returns_df),
  Observaciones = apply(returns_df, 2, function(x) sum(!is.na(x))),
  Media_Diaria = round(apply(returns_df, 2, mean, na.rm = TRUE), 6),
  Volatilidad_Diaria = round(apply(returns_df, 2, sd, na.rm = TRUE), 4),
  Volatilidad_Anual = round(apply(returns_df, 2, sd, na.rm = TRUE) * sqrt(252), 4),
  Minimo = round(apply(returns_df, 2, min, na.rm = TRUE), 4),
  Maximo = round(apply(returns_df, 2, max, na.rm = TRUE), 4)
)

print(knitr::kable(stats_summary, format = "simple"))

# Gráfico de rendimientos acumulados
cat("\n📈 Rendimientos Acumulados:\n")
returns_cumulative <- exp(cumsum(returns_df)) - 1

# Visualización
plot_data <- fortify(returns_cumulative, melt = TRUE)
ggplot(plot_data, aes(x = Index, y = Value, color = Series)) +
  geom_line(size = 1) +
  labs(title = "Rendimientos Acumulados",
       x = "Fecha", y = "Rendimiento Acumulado") +
  theme_minimal() +
  scale_y_continuous(labels = scales::percent)
```

1. Rendimientos Financieros

Los rendimientos diarios promedio son positivos para todos los activos, indicando una tendencia general de crecimiento durante el período analizado (2022-11-21 a 2025-11-21).

GOOGL muestra el mayor rendimiento diario promedio (0.148%), seguido de GLD (0.112%) y MSFT (0.093%).

TLT prácticamente no presenta rendimiento diario promedio, reflejando su naturaleza conservadora como bono.

La volatilidad diaria y anual es más alta en GOOGL (0.0191 diaria, 30.34% anual), mientras que SPY y TLT muestran menor volatilidad, reflejando la estabilidad relativa de índices y bonos frente a acciones tecnológicas.

Los rendimientos mínimos y máximos destacan eventos extremos: AAPL tuvo una caída de -9.7% y una ganancia de 14.26%, evidenciando la alta variabilidad de acciones individuales.



# MODELOS DE VOLATILIDAD

## 2.1 Modelo ARCH(p)

### Ecuación del Modelo

**Ecuación de la media:**
$$
R_t = \mu + \varepsilon_t
$$

**Ecuación de la varianza:**

$$
\sigma_t^2 = \omega + \sum_{i=1}^p \alpha_i \varepsilon_{t-i}^2
$$

**Donde:**

- $\varepsilon_t = \sigma_t z_t$
- $z_t \sim i.i.d.(0,1)$
- $\omega > 0$, $\alpha_i \geq 0$


```{r medidas_volatilidad, echo=FALSE, eval=TRUE}
analizar_propiedades_empiricas <- function(returns_df) {
  propiedades <- data.frame()
  
  for(activo in colnames(returns_df)) {
    retornos <- na.omit(returns_df[, activo])
    
    if(length(retornos) < 10) next
    
    # Estadísticas descriptivas
    media <- mean(retornos)
    volatilidad <- sd(retornos)
    skewness <- moments::skewness(retornos)
    kurtosis <- moments::kurtosis(retornos)
    
    # Pruebas de normalidad
    jb_test <- tryCatch({
      tseries::jarque.bera.test(retornos)
    }, error = function(e) {
      list(statistic = NA, p.value = NA)
    })
    
    # Autocorrelación
    acf_retornos <- tryCatch({
      acf_val <- acf(retornos, plot = FALSE)$acf
      if(length(acf_val) >= 2) acf_val[2] else NA
    }, error = function(e) NA)
    
    acf_absolutos <- tryCatch({
      acf_val <- acf(abs(retornos), plot = FALSE)$acf
      if(length(acf_val) >= 2) acf_val[2] else NA
    }, error = function(e) NA)
    
    propiedades <- rbind(propiedades, data.frame(
      Activo = activo,
      Media = round(media, 6),
      Volatilidad = round(volatilidad, 4),
      Asimetría = round(skewness, 4),
      Curtosis = round(kurtosis, 4),
      JB_pvalue = round(jb_test$p.value, 4),
      ACF_Retornos = round(acf_retornos, 4),
      ACF_Absolutos = round(acf_absolutos, 4),
      Normalidad = ifelse(jb_test$p.value > 0.05, "Sí", "No")
    ))
  }
  
  return(propiedades)
}

propiedades_activos <- analizar_propiedades_empiricas(returns_df)
print(knitr::kable(propiedades_activos, format = "simple"))

cat("\n📊 INTERPRETACIÓN PROPIEDADES ESTILIZADAS:\n")
cat("• Curtosis > 3: Distribución leptocúrtica (colas pesadas)\n")
cat("• Asimetría ≠ 0: Distribución asimétrica\n")
cat("• JB p-value < 0.05: Rechaza normalidad\n")
cat("• ACF Absolutos > ACF Retornos: Agrupamiento de volatilidad\n")
```


Propiedades Estilizadas

Curtosis elevada (>3) en la mayoría de los activos (excepto TLT), indicando colas pesadas y mayor probabilidad de movimientos extremos.

Asimetría: la mayoría de los activos presentan ligera asimetría positiva, excepto GLD (-0.3723) y GOOGL (-0.0668), mostrando que la distribución de rendimientos no es simétrica.

Prueba de normalidad (JB p-value) rechaza normalidad para todos los activos excepto TLT, justificando el uso de modelos GARCH para capturar heterocedasticidad.

Autocorrelación de rendimientos es baja, pero la de rendimientos absolutos es mayor, confirmando el efecto de agrupamiento de volatilidad.


## 2.2 Modelo GARCH(1,1)

### Especificación General

**Ecuación de la media:**
$$
R_t = \mu + \varepsilon_t
$$

**Ecuación de la varianza:**
$$
\sigma_t^2 = \omega + \alpha \varepsilon_{t-1}^2 + \beta \sigma_{t-1}^2
$$

**Condiciones de estacionaridad:**
- $\omega > 0$
- $\alpha \geq 0$, $\beta \geq 0$
- $\alpha + \beta < 1$

### Persistencia de Volatilidad

**Persistencia total:**
$$
\phi = \alpha + \beta
$$

**Vida media del shock:**
$$
\text{Vida Media} = \frac{\ln(0.5)}{\ln(\alpha + \beta)}
$$

**Varianza incondicional:**
$$
\sigma^2 = \frac{\omega}{1 - \alpha - \beta}
$$


```{r modelos_arch_garch, echo=FALSE, eval=TRUE}
ajustar_modelos_volatilidad <- function(returns_df, activo) {
  retornos <- na.omit(returns_df[, activo])

  # Especificación GARCH(1,1)
  spec_garch <- rugarch::ugarchspec(
    variance.model = list(model = "sGARCH", garchOrder = c(1, 1)),
    mean.model = list(armaOrder = c(0, 0)),
    distribution.model = "norm"
  )
  
  tryCatch({
    fit_garch <- rugarch::ugarchfit(spec_garch, data = retornos)
    
    # Parámetros del modelo
    params <- rugarch::coef(fit_garch)
    persistence <- params['alpha1'] + params['beta1']
    
    # Pronóstico de volatilidad
    forecast_garch <- rugarch::ugarchforecast(fit_garch, n.ahead = 1)
    vol_pronosticada <- rugarch::sigma(forecast_garch)[1]
    
    resultados <- data.frame(
      Activo = activo,
      Omega = round(params['omega'], 6),
      Alpha1 = round(params['alpha1'], 4),
      Beta1 = round(params['beta1'], 4),
      Persistencia = round(persistence, 4),
      Vol_pronosticada = round(vol_pronosticada, 4)
    )
    
    return(resultados)
    
  }, error = function(e) {
    return(NULL)
  })
}

# Aplicar modelos GARCH a cada activo
garch_results <- list()

for(activo in symbols[1:3]) {  # Aplicar a los primeros 3 activos por tiempo de cómputo
  resultado <- ajustar_modelos_volatilidad(returns_df, activo)
  if(!is.null(resultado)) {
    garch_results[[activo]] <- resultado
  }
}

if(length(garch_results) > 0) {
  garch_df <- do.call(rbind, garch_results)
  print(knitr::kable(garch_df, format = "simple"))
  
  # Interpretación
  cat("\n📊 INTERPRETACIÓN GARCH:\n")
  cat("• Persistencia ≈ 1: Volatilidad muy persistente\n")
  cat("• Alpha1 alto: Reacción fuerte a shocks recientes\n")
  cat("• Beta1 alto: Dependencia fuerte de volatilidad pasada\n")
} else {
  cat("No se pudieron ajustar modelos GARCH\n")
}
```
```{r, echo=FALSE, eval=TRUE}
# Función VaR Paramétrico
calculate_parametric_var <- function(returns, confidence_level = 0.95) {
  var_results <- sapply(1:ncol(returns), function(i) {
    ret <- na.omit(returns[, i])
    mu <- mean(ret)
    sigma <- sd(ret)
    var_value <- abs(-qnorm(1 - confidence_level) * sigma + mu)
    return(var_value)
  })
  names(var_results) <- colnames(returns)
  return(var_results)
}

# Función Expected Shortfall
calculate_expected_shortfall <- function(returns, confidence_level = 0.95) {
  es_results <- sapply(1:ncol(returns), function(i) {
    ret <- na.omit(returns[, i])
    var_threshold <- -quantile(ret, 1 - confidence_level)
    excess_losses <- ret[ret < -var_threshold]
    es_value <- if(length(excess_losses) > 0) -mean(excess_losses) else var_threshold
    return(es_value)
  })
  names(es_results) <- colnames(returns)
  return(es_results)
}

# Calcular VaR y ES
var_95 <- calculate_parametric_var(returns_df, 0.95)
es_95 <- calculate_expected_shortfall(returns_df, 0.95)

risk_metrics <- data.frame(
  Activo = names(var_95),
  VaR_95 = round(var_95, 4),
  ES_95 = round(es_95, 4),
  Ratio_ES_VaR = round(es_95 / var_95, 3)
)

cat("MÉTRICAS DE RIESGO (95% confianza):\n")
print(knitr::kable(risk_metrics, format = "simple"))

# Backtesting básico
cat("\n=== BACKTESTING VaR ===\n")
perform_var_backtesting <- function(returns, var_estimates, confidence_level = 0.95) {
  backtest_results <- data.frame()
  
  for(i in 1:ncol(returns)) {
    ret <- na.omit(returns[, i])
    var_est <- var_estimates[i]
    
    violations <- sum(ret < -var_est, na.rm = TRUE)
    expected_violations <- (1 - confidence_level) * length(ret)
    violation_ratio <- violations / expected_violations
    
    backtest_results <- rbind(backtest_results, data.frame(
      Activo = colnames(returns)[i],
      Observaciones = length(ret),
      Violaciones = violations,
      Esperadas = round(expected_violations, 1),
      Ratio_Violaciones = round(violation_ratio, 3),
      Resultado = ifelse(abs(violation_ratio - 1) < 0.3, "✅ Aceptable", "⚠️ Revisar")
    ))
  }
  return(backtest_results)
}

backtest_results <- perform_var_backtesting(returns_df, var_95, 0.95)
print(knitr::kable(backtest_results, format = "simple"))
```


Modelos GARCH(1,1)

Persistencia de volatilidad muy alta (0.935–0.998), indicando que los shocks de volatilidad permanecen en el tiempo.

Alpha1 relativamente bajo salvo en AAPL, lo que sugiere que la reacción inmediata a un shock es moderada; Beta1 alto muestra fuerte dependencia de la volatilidad pasada.

La volatilidad pronosticada es coherente con la volatilidad observada: GOOGL presenta la mayor volatilidad esperada, AAPL y MSFT intermedias, y los activos más conservadores (TLT, SPY) menores.



# VALOR EN RIESGO (VaR)

## 3.1 VaR Paramétrico

### Definición General

$$
VaR_\alpha = \mu + \sigma \cdot F^{-1}(\alpha)
$$

donde $F^{-1}(\alpha)$ es el cuantil $\alpha$ de la distribución.

### Para distribución normal:

$$
VaR_\alpha^{Normal} = \mu + \sigma \cdot \Phi^{-1}(\alpha)
$$

### Para distribución t-Student:

$$
VaR_\alpha^{t} = \mu + \sigma \cdot t_\nu^{-1}(\alpha) \cdot \sqrt{\frac{\nu-2}{\nu}}
$$

### VaR Condicional con GARCH:

$$
VaR_{\alpha,t} = \mu + \sigma_t \cdot F^{-1}(\alpha)
$$

## 3.2 VaR por Simulación Histórica

### Cálculo no paramétrico

$$
VaR_\alpha^{Hist} = Q_\alpha(\{R_t\}_{t=1}^T)
$$

donde $Q_\alpha$ es el cuantil empírico $\alpha$ de la muestra histórica.

## 3.3 Backtesting del VaR

### Prueba de Kupiec

**Estadístico de razón de verosimilitud:**
$$
LR_{uc} = -2 \ln\left[ \frac{(1-p_0)^{T-N} p_0^N}{(1-\hat{p})^{T-N} \hat{p}^N} \right] \sim \chi^2(1)
$$

**Donde:**


- $T$ = Número total de observaciones
- $N$ = Número de violaciones
- $\hat{p} = N/T$ = Proporción observada de violaciones
- $p_0$ = Proporción esperada de violaciones ($1-\alpha$)

### Prueba de Independencia

$$
LR_{ind} = -2 \ln\left[ \frac{(1-\hat{\pi}_2)^{n_{00}+n_{10}} \hat{\pi}_2^{n_{01}+n_{11}}}{\prod_{i=0}^1 (1-\hat{\pi}_i)^{n_{i0}} \hat{\pi}_i^{n_{i1}}} \right] \sim \chi^2(1)
$$


```{r indicadores_tecnicos, echo=FALSE, eval=TRUE}


calcular_indicadores_tecnicos <- function(symbols, price_data) {
  indicadores <- data.frame()
  
  for(activo in symbols) {
    tryCatch({
      precio_serie <- price_data[[activo]]
      
      if(is.null(precio_serie) || length(precio_serie) < 30) next
      
      precio_numeric <- as.numeric(precio_serie)
      
      # Calcular indicadores
      sma_20 <- TTR::SMA(precio_numeric, n = 20)
      ema_20 <- TTR::EMA(precio_numeric, n = 20)
      rsi_14 <- TTR::RSI(precio_numeric, n = 14)
      
      # Últimos valores
      ultimo_sma <- tail(na.omit(sma_20), 1)
      ultimo_ema <- tail(na.omit(ema_20), 1)
      ultimo_rsi <- tail(na.omit(rsi_14), 1)
      
      # Estado del mercado
      estado_mercado <- if(is.na(ultimo_rsi)) "ND" else {
        if(ultimo_rsi > 70) "Sobrecompra" else
        if(ultimo_rsi < 30) "Sobreventa" else "Neutral"
      }
      
      indicadores <- rbind(indicadores, data.frame(
        Activo = activo,
        Precio_Actual = round(tail(precio_numeric, 1), 2),
        SMA_20 = round(ultimo_sma, 2),
        EMA_20 = round(ultimo_ema, 2),
        RSI_14 = round(ultimo_rsi, 2),
        Estado_Mercado = estado_mercado
      ))
      
    }, error = function(e) {
      cat("Error en", activo, ":", e$message, "\n")
    })
  }
  return(indicadores)
}

tech_indicators <- calcular_indicadores_tecnicos(symbols, price_data)
print(knitr::kable(tech_indicators, format = "simple"))
```



Medidas de Riesgo (VaR y Expected Shortfall)

VaR a 95% muestra mayor riesgo para GOOGL (0.0329) y AAPL (0.0279), mientras que SPY y TLT presentan menor riesgo (0.0169 y 0.0161 respectivamente).

Expected Shortfall (ES) confirma esta tendencia, siendo siempre mayor que VaR, lo que refleja la severidad de pérdidas en el 5% de los peores escenarios.

La relación ES/VaR (aprox. 1.24–1.34) indica que los peores escenarios superan en promedio 24–34% el VaR estimado.



# EXPECTED SHORTFALL

## 4.1 Definición y Cálculo

### Expected Shortfall (ES)

$$
ES_\alpha = \mathbb{E}[R_t | R_t \leq VaR_\alpha] = \frac{1}{\alpha} \int_0^\alpha VaR_u  du
$$

### Para distribución normal:

$$
ES_\alpha^{Normal} = \mu - \sigma \cdot \frac{\phi(\Phi^{-1}(\alpha))}{\alpha}
$$

### Para distribución t-Student:

$$
ES_\alpha^{t} = \mu - \sigma \cdot \frac{g_\nu(t_\nu^{-1}(\alpha))}{\alpha} \cdot \frac{\nu + (t_\nu^{-1}(\alpha))^2}{\nu-1}
$$

**Donde:**
- $\phi(\cdot)$ = función de densidad normal estándar
- $g_\nu(\cdot)$ = función de densidad t-Student con $\nu$ grados de libertad

### Relación ES/VaR

$$
\text{Ratio} = \frac{ES_\alpha}{VaR_\alpha}
$$


```{r var_mejorado, echo=FALSE, eval=TRUE}
# FUNCIÓN MEJORADA: VaR Paramétrico con distribuciones alternativas
calculate_parametric_var_advanced <- function(returns, confidence_level = 0.95, distribution = "normal") {
  var_results <- sapply(1:ncol(returns), function(i) {
    ret <- na.omit(returns[, i])
    
    if(distribution == "normal") {
      mu <- mean(ret)
      sigma <- sd(ret)
      var_value <- abs(-qnorm(1 - confidence_level) * sigma + mu)
      
    } else if(distribution == "t-student") {
      # Ajustar distribución t-Student
      fit <- fitdistr(ret, "t")
      df <- fit$estimate[3]
      var_value <- abs(-qt(1 - confidence_level, df) * sd(ret) + mean(ret))
      
    } else if(distribution == "historical") {
      var_value <- abs(quantile(ret, 1 - confidence_level))
    }
    
    return(var_value)
  })
  
  names(var_results) <- colnames(returns)
  return(var_results)
}

# FUNCIÓN MEJORADA: Expected Shortfall (CVaR) avanzado
calculate_expected_shortfall_advanced <- function(returns, confidence_level = 0.95) {
  es_results <- sapply(1:ncol(returns), function(i) {
    ret <- na.omit(returns[, i])
    var_threshold <- -quantile(ret, 1 - confidence_level)
    
    # Pérdidas que exceden el VaR
    excess_losses <- ret[ret < -var_threshold]
    
    if(length(excess_losses) > 0) {
      es_value <- -mean(excess_losses)
    } else {
      es_value <- var_threshold
    }
    
    return(es_value)
  })
  
  names(es_results) <- colnames(returns)
  return(es_results)
}

# FUNCIÓN NUEVA: Análisis de Sensibilidad del VaR
analyze_var_sensitivity <- function(returns, confidence_levels = c(0.90, 0.95, 0.99)) {
  sensitivity_results <- list()
  
  for(conf_level in confidence_levels) {
    var_parametric <- calculate_parametric_var_advanced(returns, conf_level)
    sensitivity_results[[as.character(conf_level)]] <- var_parametric
  }
  
  sensitivity_df <- do.call(cbind, sensitivity_results)
  colnames(sensitivity_df) <- paste0("VaR_", confidence_levels * 100)
  
  return(sensitivity_df)
}

cat("• VaR Paramétrico con distribuciones alternativas\n")
cat("• Expected Shortfall (CVaR) robusto\n")
cat("• Análisis de sensibilidad por niveles de confianza\n")
```

### 4.2 Backtesting Avanzado

```{r backtesting_avanzado, echo=FALSE, eval=TRUE}
perform_advanced_backtesting <- function(returns, var_estimates, confidence_level = 0.95) {
  backtest_results <- data.frame()
  
  for(i in 1:ncol(returns)) {
    ret <- na.omit(returns[, i])
    var_est <- var_estimates[i]
    
    # Violaciones
    violations <- sum(ret < -var_est, na.rm = TRUE)
    expected_violations <- (1 - confidence_level) * length(ret)
    violation_ratio <- violations / expected_violations
    
    # Test de Kupiec (Proportion of Failures)
    kupiec_stat <- -2 * log(((1 - (1 - confidence_level))^(length(ret) - violations) * 
                            (1 - confidence_level)^violations) /
                           ((1 - violations/length(ret))^(length(ret) - violations) * 
                            (violations/length(ret))^violations))
    
    kupiec_pvalue <- 1 - pchisq(kupiec_stat, 1)
    
    # Severidad de las violaciones
    violation_severity <- if(violations > 0) {
      mean(abs(ret[ret < -var_est])) / var_est
    } else {
      NA
    }
    
    backtest_results <- rbind(backtest_results, data.frame(
      Activo = colnames(returns)[i],
      Observaciones = length(ret),
      Violaciones = violations,
      Esperadas = round(expected_violations, 1),
      Ratio_Violaciones = round(violation_ratio, 3),
      Kupiec_pvalue = round(kupiec_pvalue, 4),
      Severidad = round(violation_severity, 3),
      Resultado = ifelse(kupiec_pvalue > 0.05, "✅ Aceptable", "❌ Rechazado")
    ))
  }
  
  return(backtest_results)
}
```

Backtesting VaR

Modelos aceptables para AAPL, MSFT, TLT y GLD.

Modelos rechazados para GOOGL y SPY, indicando que los valores de VaR subestimaron el riesgo histórico para estos activos.

Severidad promedio (≈1.4) sugiere que cuando ocurre una violación del VaR, las pérdidas tienden a ser significativamente mayores que el VaR estimado.



# PRUEBAS DE ROBUSTEZ

## 5.1 Estabilidad Temporal

### Test de Chow

$$
F = \frac{(SSR_p - SSR_1 - SSR_2)/k}{(SSR_1 + SSR_2)/(T - 2k)} \sim F(k, T-2k)
$$

**Donde:**
- $SSR_p$ = Suma de cuadrados residuales del modelo completo
- $SSR_1, SSR_2$ = Suma de cuadrados residuales de las submuestras
- $k$ = Número de parámetros

## 5.2 Criterios de Información

### Criterio de Akaike (AIC)

$$
AIC = -2 \ln(L) + 2k
$$

### Criterio Bayesiano (BIC)

$$
BIC = -2 \ln(L) + k \ln(T)
$$

**Donde:**
- $L$ = Valor de la verosimilitud
- $k$ = Número de parámetros
- $T$ = Número de observaciones


$$
F = \frac{(SSR_p - SSR_1 - SSR_2)/k}{(SSR_1 + SSR_2)/(T - 2k)} \sim F(k, T-2k)
$$


**Donde:**
- $SSR_p$ = Suma de cuadrados residuales del modelo completo
- $SSR_1, SSR_2$ = Suma de cuadrados residuales de las submuestras
- $k$ = Número de parámetros

## 5.2 Criterios de Información

### Criterio de Akaike (AIC)

$$
AIC = -2 \ln(L) + 2k
$$

### Criterio Bayesiano (BIC)

$$
BIC = -2 \ln(L) + k \ln(T)
$$

**Donde:**
- $L$ = Valor de la verosimilitud
- $k$ = Número de parámetros
- $T$ = Número de observaciones

# MEDIDAS DE BONDAD DE AJUSTE

## Función de Verosimilitud

### Para modelo GARCH con distribución normal:

$$
\ln L = -\frac{T}{2} \ln(2\pi) - \frac{1}{2} \sum_{t=1}^T \left[ \ln(\sigma_t^2) + \frac{\varepsilon_t^2}{\sigma_t^2} \right]
$$

### Para distribución t-Student:

$$
\ln L = T \left[ \ln \Gamma\left(\frac{\nu+1}{2}\right) - \ln \Gamma\left(\frac{\nu}{2}\right) - \frac{1}{2} \ln[\pi(\nu-2)] \right] - \frac{1}{2} \sum_{t=1}^T \left[ \ln(\sigma_t^2) + (\nu+1) \ln\left(1 + \frac{\varepsilon_t^2}{\sigma_t^2(\nu-2)}\right) \right]
$$

# MEDIDAS DE PRECISIÓN DE PRONÓSTICOS

## Error Cuadrático Medio (MSE)

$$
MSE = \frac{1}{H} \sum_{h=1}^H (\sigma_{T+h}^2 - \hat{\sigma}_{T+h}^2)^2
$$

## Error Absoluto Medio (MAE)

$$
MAE = \frac{1}{H} \sum_{h=1}^H |\sigma_{T+h}^2 - \hat{\sigma}_{T+h}^2|
$$

## Estadístico Mincer-Zarnowitz

$$
\sigma_{T+h}^2 = \alpha + \beta \hat{\sigma}_{T+h}^2 + \varepsilon_{T+h}
$$

# ANÁLISIS DE RESIDUALES

## Residuales Estandarizados

$$
z_t = \frac{\varepsilon_t}{\sigma_t}
$$

## Pruebas sobre Residuales

**Media:**
$$
\bar{z} = \frac{1}{T} \sum_{t=1}^T z_t \approx 0
$$

**Varianza:**
$$
\frac{1}{T} \sum_{t=1}^T z_t^2 \approx 1
$$

**Autocorrelación:**
$$
\rho_k(z_t) \approx 0 \quad \forall k \neq 0
$$



```{r environment_setup_mejorado, echo=FALSE, eval=TRUE}

# Configurar símbolos representativos de diferentes clases de activos
symbols <- c('AAPL', 'MSFT', 'GOOGL', 'SPY', 'TLT', 'GLD')  # Acciones, ETF, Bonos, Oro
start_date <- '2022-11-21'
end_date <- '2022-11-21'

cat("Símbolos configurados:", paste(symbols, collapse = ", "), "\n")
cat("Período de análisis:", start_date, "a", end_date, "\n")
cat("Clases de activos: Acciones tecnológicas, ETF mercado, Bonos, Oro\n\n")
```
Sensibilidad por Nivel de Confianza

Incremento de VaR de 90% a 99% muestra que los activos más volátiles (GOOGL y AAPL) aumentan más drásticamente su riesgo en escenarios extremos, mientras que activos menos volátiles (TLT, SPY) muestran incrementos moderados.

Esto confirma la importancia de seleccionar correctamente los niveles de confianza en la gestión de riesgo.


## 6. CARGA Y ANÁLISIS COMPLETO DE DATOS

```{r data_analysis_completo, echo=FALSE, eval=TRUE}
# FUNCIÓN CORREGIDA: Indicadores técnicos
calcular_indicadores_tecnicos_corregido <- function(symbols, price_series) {
  indicadores <- data.frame()
  
  for(activo in symbols) {
    tryCatch({
      # Obtener serie de precios directamente
      precio_serie <- price_series[[activo]]
      
      if(is.null(precio_serie) || length(precio_serie) < 30) {
        cat("Saltando", activo, "- datos insuficientes\n")
        next
      }
      
      # Convertir a numérico si es necesario
      precio_numeric <- as.numeric(precio_serie)
      
      # Promedios móviles
      sma_20 <- tryCatch({
        TTR::SMA(precio_numeric, n = 20)
      }, error = function(e) NA)
      
      ema_20 <- tryCatch({
        TTR::EMA(precio_numeric, n = 20)
      }, error = function(e) NA)
      
      # RSI
      rsi_14 <- tryCatch({
        TTR::RSI(precio_numeric, n = 14)
      }, error = function(e) NA)
      
      # Obtener últimos valores válidos
      ultimo_sma <- if(!all(is.na(sma_20))) tail(na.omit(sma_20), 1) else NA
      ultimo_ema <- if(!all(is.na(ema_20))) tail(na.omit(ema_20), 1) else NA
      ultimo_rsi <- if(!all(is.na(rsi_14))) tail(na.omit(rsi_14), 1) else NA
      
      # Determinar estado del mercado
      estado_mercado <- if(is.na(ultimo_rsi)) "ND" else {
        if(ultimo_rsi > 70) "Sobrecompra" else
        if(ultimo_rsi < 30) "Sobreventa" else "Neutral"
      }
      
      # Precio actual
      precio_actual <- tail(precio_numeric, 1)
      
      indicadores <- rbind(indicadores, data.frame(
        Activo = activo,
        Precio_Actual = round(precio_actual, 2),
        SMA_20 = round(ultimo_sma, 2),
        EMA_20 = round(ultimo_ema, 2),
        RSI_14 = round(ultimo_rsi, 2),
        Estado_Mercado = estado_mercado,
        stringsAsFactors = FALSE
      ))
      
    }, error = function(e) {
    })
  }
  
  return(indicadores)
}

# FUNCIÓN MEJORADA: Propiedades empíricas
analizar_propiedades_empiricas <- function(returns_df) {
  propiedades <- data.frame()
  
  for(activo in colnames(returns_df)) {
    retornos <- na.omit(returns_df[, activo])
    
    if(length(retornos) < 10) next  # Saltar si no hay suficientes datos
    
    # Estadísticas descriptivas
    media <- mean(retornos)
    volatilidad <- sd(retornos)
    skewness <- moments::skewness(retornos)
    kurtosis <- moments::kurtosis(retornos)
    
    # Pruebas de normalidad (con manejo mejorado de warnings)
    jb_test <- tryCatch({
      tseries::jarque.bera.test(retornos)
    }, error = function(e) {
      list(statistic = NA, p.value = NA)
    })
    
    ks_test <- tryCatch({
      # Usar suppressWarnings para evitar warnings de ties
      suppressWarnings(ks.test(scale(retornos), "pnorm"))
    }, error = function(e) {
      list(statistic = NA, p.value = NA)
    })
    
    # Autocorrelación
    acf_retornos <- tryCatch({
      acf_val <- acf(retornos, plot = FALSE)$acf
      if(length(acf_val) >= 2) acf_val[2] else NA
    }, error = function(e) {
      NA
    })
    
    acf_absolutos <- tryCatch({
      acf_val <- acf(abs(retornos), plot = FALSE)$acf
      if(length(acf_val) >= 2) acf_val[2] else NA
    }, error = function(e) {
      NA
    })
    
    propiedades <- rbind(propiedades, data.frame(
      Activo = activo,
      Media = round(media, 6),
      Volatilidad = round(volatilidad, 4),
      Asimetría = round(skewness, 4),
      Curtosis = round(kurtosis, 4),
      JB_pvalue = round(jb_test$p.value, 4),
      KS_pvalue = round(ks_test$p.value, 4),
      ACF_Retornos = round(acf_retornos, 4),
      ACF_Absolutos = round(acf_absolutos, 4),
      stringsAsFactors = FALSE
    ))
  }
  
  return(propiedades)
}
```



## 7. APLICACIÓN DE MODELOS ARCH/GARCH

```{r aplicacion_garch, echo=FALSE, eval=TRUE}
# Aplicar modelos GARCH a cada activo
garch_results <- list()

for(activo in symbols[1:3]) {  # Aplicar a los primeros 3 activos por tiempo de cómputo
  resultado <- ajustar_modelos_volatilidad(returns_df, activo)
  if(!is.null(resultado)) {
    garch_results[[activo]] <- resultado
  }
}

if(length(garch_results) > 0) {
  garch_df <- do.call(rbind, garch_results)
  cat("RESULTADOS MODELOS GARCH(1,1):\n")
  print(kable(garch_df, format = "simple"))
  
  # Interpretación
  cat("\n📊 INTERPRETACIÓN GARCH:\n")
  cat("• Persistencia ≈ 1: Volatilidad muy persistente\n")
  cat("• Alpha1 alto: Reacción fuerte a shocks recientes\n")
  cat("• Beta1 alto: Dependencia fuerte de volatilidad pasada\n")
}
```




Todos los activos muestran alta persistencia de volatilidad (α + β ≈ 0.93 - 0.98), indicando que los shocks recientes tienen efecto prolongado.

Valores de α1 moderados (≈0.10-0.12) sugieren reacción moderada a shocks recientes.

Valores de β1 altos (≈0.83-0.87) reflejan fuerte dependencia de la volatilidad pasada.

La volatilidad pronosticada es mayor para GOOGL (0.0156) y menor para AAPL y MSFT (~0.011), reflejando mayor incertidumbre en GOOGL.




## 8. CÁLCULO VaR COMPLETO Y COMPARATIVO

```{r var_completo, echo=FALSE, eval=TRUE}

# VaR al 95% y 99% con diferentes métodos
var_95_normal <- calculate_parametric_var_advanced(returns_df, 0.95, "normal")
var_95_historical <- calculate_parametric_var_advanced(returns_df, 0.95, "historical")
var_99_normal <- calculate_parametric_var_advanced(returns_df, 0.99, "normal")

# Expected Shortfall
es_95 <- calculate_expected_shortfall_advanced(returns_df, 0.95)
es_99 <- calculate_expected_shortfall_advanced(returns_df, 0.99)

# Análisis de sensibilidad
sensitivity <- analyze_var_sensitivity(returns_df)

# Resultados consolidados
var_comparison <- data.frame(
  Activo = names(var_95_normal),
  VaR_95_Normal = round(var_95_normal, 4),
  VaR_95_Historical = round(var_95_historical, 4),
  VaR_99_Normal = round(var_99_normal, 4),
  ES_95 = round(es_95, 4),
  ES_99 = round(es_99, 4)
)

cat("TABLA COMPARATIVA VaR y EXPECTED SHORTFALL:\n")
print(kable(var_comparison, format = "simple"))

cat("\nANÁLISIS DE SENSIBILIDAD POR NIVEL DE CONFIANZA:\n")
print(kable(sensitivity, format = "simple"))
```



Los activos más volátiles (AAPL, MSFT, GOOGL) presentan los VaR y ES más altos, tanto en 95% como en 99% de nivel de confianza.

SPY, TLT y GLD muestran menor riesgo, reflejando su perfil más conservador.

El Expected Shortfall siempre supera al VaR, indicando que en los peores escenarios las pérdidas pueden exceder el VaR estimado.

La diferencia entre VaR histórico y paramétrico es mayor para GOOGL y MSFT, lo que sugiere que la distribución empírica presenta más eventos extremos de los que estima la distribución normal.


## 9. BACKTESTING COMPLETO

```{r backtesting_completo, echo=FALSE, eval=TRUE}
cat("=== BACKTESTING COMPLETO DEL MODELO VaR ===\n\n")

# Realizar backtesting avanzado
backtest_95 <- perform_advanced_backtesting(returns_df, var_95_normal, 0.95)

cat("RESULTADOS BACKTESTING VaR 95%:\n")
print(kable(backtest_95, format = "simple"))

# Resumen del backtesting
cat("\n📈 RESUMEN BACKTESTING:\n")
cat("• Modelos aceptables:", sum(backtest_95$Resultado == "✅ Aceptable"), "/", nrow(backtest_95), "\n")
cat("• Ratio de violaciones promedio:", round(mean(backtest_95$Ratio_Violaciones, na.rm = TRUE), 2), "\n")
cat("• Severidad promedio:", round(mean(backtest_95$Severidad, na.rm = TRUE), 2), "\n")

if(mean(backtest_95$Ratio_Violaciones, na.rm = TRUE) > 1.5) {
  cat("⚠️  ALERTA: Demasiadas violaciones - Posible subestimación del riesgo\n")
} else if(mean(backtest_95$Ratio_Violaciones, na.rm = TRUE) < 0.5) {
  cat("⚠️  ALERTA: Muy pocas violaciones - Modelo posiblemente muy conservador\n")
} else {
  cat("✅ Backtesting dentro de rangos aceptables\n")
}
```


Violaciones observadas vs. esperadas:

Todos los activos tienen un número de violaciones ligeramente inferior o cercano al esperado según el nivel de confianza, lo que indica que los modelos VaR no subestiman el riesgo.

Ningún activo muestra un exceso de violaciones que sugiera un modelo inadecuado.

Ratio de violaciones:

Valores menores a 1 (0.796–0.955) muestran que las violaciones reales son menores a las esperadas, confirmando que los modelos son conservadores o adecuados.

Kupiec p-value:

Todos los activos presentan p-values mayores a 0.05, por lo que no se rechaza la hipótesis nula de que el número de violaciones es consistente con el nivel de confianza.

Severidad:

La severidad (>1) indica que, cuando ocurren violaciones, las pérdidas exceden ligeramente el VaR calculado, pero no de manera significativa que ponga en duda el modelo.

Resultado final:

Todos los activos tienen un resultado aceptable, lo que valida la confiabilidad del modelo VaR para este conjunto de datos.


  
## 10. DASHBOARD INTERACTIVO MEJORADO

```{r dashboard_mejorado, echo=FALSE, eval=TRUE}

parte1 <- 'import streamlit as st
import pandas as pd
import numpy as np
import yfinance as yf
from datetime import datetime, timedelta
import plotly.graph_objects as go
import plotly.express as px
import warnings
warnings.filterwarnings("ignore")

# Configuración de la página
st.set_page_config(
    page_title="Dashboard de Riesgo Financiero",
    page_icon="📊",
    layout="wide"
)

st.title("📊 Dashboard de Riesgo Financiero")
st.markdown("---")

# Sidebar
st.sidebar.header("⚙️ Configuración")

# Símbolos disponibles
available_symbols = {
    "Acciones Tech": ["AAPL", "MSFT", "GOOGL", "AMZN", "TSLA", "META", "NVDA"],
    "ETFs": ["SPY", "QQQ", "IWM", "TLT", "GLD", "VTI"],
    "Índices": ["^GSPC", "^IXIC", "^DJI"],
    "Forex": ["EURUSD=X", "GBPUSD=X", "JPY=X"],
    "Crypto": ["BTC-USD", "ETH-USD", "ADA-USD"]
}

selected_category = st.sidebar.selectbox(
    "Categoría:",
    list(available_symbols.keys())
)

selected_symbols = st.sidebar.multiselect(
    "Selecciona activos:",
    options=available_symbols[selected_category],
    default=["AAPL", "MSFT", "GOOGL"] if selected_category == "Acciones Tech" else available_symbols[selected_category][:3]
)

# Configuración de fechas
col1, col2 = st.sidebar.columns(2)
with col1:
    start_date = st.date_input(
        "Fecha inicio:",
        datetime.now() - timedelta(days=365*3)
    )
with col2:
    end_date = st.date_input("Fecha fin:", datetime.now())

confidence_level = st.sidebar.slider(
    "Nivel de confianza VaR (%):",
    min_value=90,
    max_value=99,
    value=95
) / 100

st.sidebar.markdown("---")
st.sidebar.info("💡 Los datos se descargan de Yahoo Finance")
'

# Parte 2 - Funciones de descarga y cálculo
parte2 <- '
# Función para descargar datos
@st.cache_data(ttl=3600)
def download_data(symbols_list, start_dt, end_dt):
    price_data = {}
    returns_data = {}
    successful_downloads = []
    
    progress_bar = st.progress(0)
    status_text = st.empty()
    
    for i, symbol in enumerate(symbols_list):
        status_text.text(f"Descargando {symbol}... ({i+1}/{len(symbols_list)})")
        
        try:
            # Descargar datos
            ticker = yf.Ticker(symbol)
            data = ticker.history(start=start_dt, end=end_dt, auto_adjust=True)
            
            if data.empty or len(data) < 10:
                st.warning(f"No hay datos suficientes para {symbol}")
                continue
            
            if "Close" not in data.columns:
                st.warning(f"No se encontraron precios para {symbol}")
                continue
            
            price_data[symbol] = data["Close"]
            
            # Calcular rendimientos logarítmicos
            returns = np.log(price_data[symbol] / price_data[symbol].shift(1)).dropna()
            
            if len(returns) > 0:
                returns_data[symbol] = returns
                successful_downloads.append(symbol)
                st.success(f"{symbol} descargado correctamente")
            else:
                st.warning(f"No se pudieron calcular rendimientos para {symbol}")
                
        except Exception as e:
            st.error(f"Error descargando {symbol}: {str(e)}")
        
        progress_bar.progress((i + 1) / len(symbols_list))
    
    progress_bar.empty()
    status_text.text("Descarga completada")
    
    if not returns_data:
        st.error("No se pudieron descargar datos para ningún símbolo")
        return {}, pd.DataFrame()
    
    # Crear DataFrame de rendimientos
    returns_df = pd.DataFrame(returns_data)
    returns_df = returns_df.dropna()
    
    st.success(f"{len(successful_downloads)} de {len(symbols_list)} activos descargados exitosamente")
    return price_data, returns_df

# Función para calcular métricas de riesgo
def calculate_risk_metrics(returns_df, conf_level):
    metrics = {}
    
    for symbol in returns_df.columns:
        returns = returns_df[symbol].dropna()
        
        # Métricas básicas
        media = returns.mean()
        volatilidad = returns.std()
        volatilidad_anual = volatilidad * np.sqrt(252)
        
        # Value at Risk (VaR)
        var_parametrico = abs(-np.percentile(returns, (1 - conf_level) * 100))
        var_historico = abs(returns.quantile(1 - conf_level))
        
        # Expected Shortfall (CVaR)
        losses_below_var = returns[returns < -var_historico]
        expected_shortfall = -losses_below_var.mean() if len(losses_below_var) > 0 else var_historico
        
        # Ratio Sharpe
        sharpe_ratio = media / volatilidad * np.sqrt(252) if volatilidad > 0 else 0
        
        # Máximo Drawdown
        cumulative_returns = (1 + returns).cumprod()
        peak = cumulative_returns.expanding().max()
        drawdown = (cumulative_returns - peak) / peak
        max_drawdown = drawdown.min()
        
        # Estadísticas adicionales
        skewness = returns.skew()
        kurtosis = returns.kurtosis()
        
        metrics[symbol] = {
            "Media_Diaria": media,
            "Volatilidad_Diaria": volatilidad,
            "Volatilidad_Anual": volatilidad_anual,
            f"VaR_{int(conf_level*100)}%": var_parametrico,
            f"ES_{int(conf_level*100)}%": expected_shortfall,
            "Ratio_Sharpe": sharpe_ratio,
            "Max_Drawdown": max_drawdown,
            "Asimetria": skewness,
            "Curtosis": kurtosis,
            "Observaciones": len(returns)
        }
    
    return pd.DataFrame(metrics).T
'

# Parte 3 - Interfaz principal y visualizaciones
parte3 <- '
# Interfaz principal
if selected_symbols:
    st.subheader("Descargando datos de mercado...")
    
    with st.spinner("Conectando con Yahoo Finance..."):
        price_data, returns_df = download_data(selected_symbols, start_date, end_date)
    
    if not returns_df.empty:
        st.success(f"Análisis de {len(returns_df.columns)} activos completado")
        
        # Calcular métricas
        metrics_df = calculate_risk_metrics(returns_df, confidence_level)
        
        # Crear pestañas
        tab1, tab2, tab3, tab4 = st.tabs([
            "📈 Precios y Rendimientos", 
            "⚠️ Análisis de Riesgo", 
            "📊 Estadísticas", 
            "🔍 Comparativa"
        ])
        
        with tab1:
            st.subheader("Evolución de Precios")
            
            # Gráfico de precios
            fig_precios = go.Figure()
            for symbol in returns_df.columns:
                if symbol in price_data:
                    fig_precios.add_trace(go.Scatter(
                        x=price_data[symbol].index,
                        y=price_data[symbol].values,
                        name=symbol,
                        line=dict(width=2)
                    ))
            
            fig_precios.update_layout(
                title="Precios de Cierre",
                xaxis_title="Fecha",
                yaxis_title="Precio (USD)",
                height=500,
                showlegend=True
            )
            st.plotly_chart(fig_precios, use_container_width=True)
            
            # Gráfico de rendimientos acumulados
            st.subheader("Rendimientos Acumulados")
            returns_acumulados = (1 + returns_df).cumprod() - 1
            
            fig_rendimientos = go.Figure()
            for symbol in returns_acumulados.columns:
                fig_rendimientos.add_trace(go.Scatter(
                    x=returns_acumulados.index,
                    y=returns_acumulados[symbol],
                    name=symbol,
                    line=dict(width=2)
                ))
            
            fig_rendimientos.update_layout(
                title="Rendimientos Acumulados",
                xaxis_title="Fecha",
                yaxis_title="Rendimiento Acumulado",
                yaxis_tickformat=".0%",
                height=400
            )
            st.plotly_chart(fig_rendimientos, use_container_width=True)
        
        with tab2:
            st.subheader("Métricas de Riesgo")
            
            # Mostrar métricas principales
            col1, col2, col3, col4 = st.columns(4)
            
            with col1:
                avg_vol = metrics_df["Volatilidad_Anual"].mean()
                st.metric("Volatilidad Promedio Anual", f"{avg_vol:.2%}")
            
            with col2:
                avg_var = metrics_df[f"VaR_{int(confidence_level*100)}%"].mean()
                st.metric(f"VaR Promedio {int(confidence_level*100)}%", f"{avg_var:.4f}")
            
            with col3:
                worst_drawdown = metrics_df["Max_Drawdown"].min()
                st.metric("Peor Drawdown", f"{worst_drawdown:.2%}")
            
            with col4:
                best_sharpe = metrics_df["Ratio_Sharpe"].max()
                st.metric("Mejor Ratio Sharpe", f"{best_sharpe:.2f}")
            
            # Tabla de métricas detalladas
            st.subheader("Métricas por Activo")
            
            # Formatear la tabla para mostrar
            display_metrics = metrics_df.copy()
            format_rules = {
                "Media_Diaria": "{:.6f}",
                "Volatilidad_Diaria": "{:.4f}",
                "Volatilidad_Anual": "{:.2%}",
                f"VaR_{int(confidence_level*100)}%": "{:.4f}",
                f"ES_{int(confidence_level*100)}%": "{:.4f}",
                "Ratio_Sharpe": "{:.2f}",
                "Max_Drawdown": "{:.2%}",
                "Asimetria": "{:.3f}",
                "Curtosis": "{:.3f}"
            }
            
            for col, fmt in format_rules.items():
                if col in display_metrics.columns:
                    display_metrics[col] = display_metrics[col].apply(lambda x: fmt.format(x))
            
            st.dataframe(display_metrics, use_container_width=True)
            
            # Gráfico de VaR comparativo
            st.subheader(f"Comparación de VaR {int(confidence_level*100)}%")
            var_col = f"VaR_{int(confidence_level*100)}%"
            var_data = metrics_df[var_col].sort_values()
            
            fig_var = px.bar(
                x=var_data.index,
                y=var_data.values,
                title=f"Value at Risk ({int(confidence_level*100)}%) por Activo",
                labels={"x": "Activo", "y": "VaR"}
            )
            st.plotly_chart(fig_var, use_container_width=True)
        
        with tab3:
            st.subheader("Estadísticas Descriptivas")
            
            # Seleccionar activo para análisis detallado
            selected_asset = st.selectbox(
                "Selecciona un activo para análisis detallado:",
                returns_df.columns
            )
            
            if selected_asset:
                returns_asset = returns_df[selected_asset].dropna()
                
                col1, col2 = st.columns(2)
                
                with col1:
                    # Histograma de rendimientos
                    fig_hist = px.histogram(
                        returns_asset, 
                        nbins=50,
                        title=f"Distribución de Rendimientos - {selected_asset}",
                        labels={"value": "Rendimiento Diario"}
                    )
                    
                    # Añadir líneas de referencia
                    var_line = -metrics_df.loc[selected_asset, f"VaR_{int(confidence_level*100)}%"]
                    es_line = -metrics_df.loc[selected_asset, f"ES_{int(confidence_level*100)}%"]
                    
                    fig_hist.add_vline(
                        x=var_line, 
                        line_dash="dash", 
                        line_color="red",
                        annotation_text=f"VaR {int(confidence_level*100)}%"
                    )
                    fig_hist.add_vline(
                        x=es_line, 
                        line_dash="dash", 
                        line_color="orange",
                        annotation_text=f"ES {int(confidence_level*100)}%"
                    )
                    
                    st.plotly_chart(fig_hist, use_container_width=True)
                
                with col2:
                    # Box plot
                    fig_box = px.box(
                        returns_asset,
                        title=f"Box Plot - {selected_asset}",
                        labels={"value": "Rendimiento Diario"}
                    )
                    st.plotly_chart(fig_box, use_container_width=True)
        
        with tab4:
            st.subheader("Análisis Comparativo")
            
            # Heatmap de correlaciones
            st.subheader("Matriz de Correlaciones")
            corr_matrix = returns_df.corr()
            
            fig_corr = px.imshow(
                corr_matrix,
                text_auto=".2f",
                aspect="auto",
                color_continuous_scale="RdBu_r",
                title="Correlación entre Activos"
            )
            st.plotly_chart(fig_corr, use_container_width=True)
            
            # Comparativa de volatilidades
            st.subheader("Comparativa de Volatilidades Anuales")
            vol_data = metrics_df["Volatilidad_Anual"].sort_values(ascending=True)
            
            fig_vol = px.bar(
                x=vol_data.values,
                y=vol_data.index,
                orientation="h",
                title="Volatilidad Anual por Activo",
                labels={"x": "Volatilidad Anual", "y": "Activo"}
            )
            st.plotly_chart(fig_vol, use_container_width=True)
    
    else:
        st.error("No se pudieron obtener datos suficientes para el análisis.")
        
else:
    st.info("Por favor selecciona al menos un activo en la barra lateral para comenzar el análisis")

# Footer
st.markdown("---")
st.markdown("**Dashboard de Análisis de Riesgo Financiero** • Desarrollado con Streamlit")
'

# Guardar el archivo Python completo
writeLines(parte1, "dashboard_streamlit.py")
write(parte2, file = "dashboard_streamlit.py", append = TRUE)
write(parte3, file = "dashboard_streamlit.py", append = TRUE)



```



```{r,echo=FALSE,echo=FALSE, eval= TRUE}

library(reticulate)

#  Usar Python correcto
python_path <- "C:/Users/Admin/AppData/Local/Programs/Python/Python311/python.exe"
use_python(python_path, required = TRUE)

paquetes <- c("streamlit", "pandas", "numpy", "yfinance", "plotly", "scipy", "matplotlib")

for (pkg in paquetes) {
  tryCatch({
    reticulate::py_require(pkg)
  }, error = function(e) {
    cat("📥 Instalando", pkg, "...\n")
    reticulate::py_install(pkg, pip = TRUE)
  })
}

#  Verificar archivo
if (!file.exists("dashboard_streamlit.py")) {
  stop("❌ No se encuentra dashboard_streamlit.py")
}

#  Ejecutar dashboard
system(paste0('"', python_path, '" -m streamlit run dashboard_streamlit.py'), wait = FALSE)
 
```
El informe completo con visualizaciones interactivas está disponible en:

[🌐 **Acceder al Dashboard - Análisis de Riesgo Financiero**](https://proyecto-final-teoria-del-riesgo-nuud3utqkuddluzywktdrn.streamlit.app/)

*Click en el enlace para explorar los resultados de forma interactiva*

# CONCLUSIÓN

## Resumen de Fórmulas Clave

| Concepto | Fórmula |
|----------|---------|
| Rendimiento | $R_t = \frac{P_t - P_{t-1}}{P_{t-1}} \times 100$ |
| GARCH(1,1) | $\sigma_t^2 = \omega + \alpha \varepsilon_{t-1}^2 + \beta \sigma_{t-1}^2$ |
| VaR Paramétrico | $VaR_\alpha = \mu + \sigma \cdot F^{-1}(\alpha)$ |
| Expected Shortfall | $ES_\alpha = \mathbb{E}[R_t \mid R_t \leq VaR_\alpha]$ |
| Persistencia | $\phi = \alpha + \beta$ |
| Vida Media | $\text{Vida Media} = \frac{\ln(0.5)}{\ln(\phi)}$ |

## Interpretación de Parámetros

- **$\alpha$**: Sensibilidad a shocks recientes (noticias)
- **$\beta$**: Persistencia de la volatilidad (memoria del mercado)  
- **$\alpha + \beta$**: Grado de persistencia total de la volatilidad
- **$\omega/(1-\alpha-\beta)$**: Nivel de largo plazo de la volatilidad



## Rendimientos y propiedades estilizadas:

Los activos analizados muestran rendimientos diarios relativamente bajos en promedio, con AAPL y GOOGL siendo los más volátiles y SPY, TLT y GLD más estables.

Las distribuciones de retornos presentan asimetría y curtosis elevada, indicando colas pesadas y desviaciones respecto a la normalidad. Esto confirma la presencia de fenómenos típicos en series financieras, como agrupamiento de volatilidad y eventos extremos.

### Modelos de volatilidad (ARCH/GARCH):

Los modelos GARCH(1,1) muestran alta persistencia de volatilidad (α + β ≈ 0.93–0.98), lo que implica que los shocks recientes tienen efectos prolongados sobre la volatilidad futura.

La volatilidad pronosticada es mayor en GOOGL y más baja en AAPL y MSFT, reflejando diferencias en riesgo específico entre los activos.

Los resultados confirman que la volatilidad pasada es un buen predictor de la volatilidad futura, especialmente en activos tecnológicos más dinámicos.

### Medidas de riesgo (VaR y Expected Shortfall):

Los activos más volátiles (AAPL, MSFT, GOOGL) presentan VaR y ES más altos, mientras que activos conservadores (SPY, TLT, GLD) muestran menores pérdidas esperadas.

El Expected Shortfall excede al VaR en todos los casos, indicando que los peores escenarios superan las pérdidas estimadas por VaR y subrayando la importancia de complementar ambas métricas.

La comparación entre VaR paramétrico y histórico evidencia que GOOGL y MSFT presentan más eventos extremos de los capturados por la distribución normal, lo que refuerza la necesidad de considerar métodos no paramétricos para escenarios de riesgo extremo.

### Backtesting de VaR:

Las pruebas de backtesting muestran que la mayoría de los modelos son aceptables, con violaciones consistentes con los niveles de confianza establecidos y severidad moderada.

Esto valida la confiabilidad de los modelos aplicados para la gestión de riesgo, indicando que las estimaciones de pérdida máxima están bien calibradas para el período analizado.

### Gestión integral de riesgo:

La combinación de análisis de rendimientos, modelos de volatilidad y medidas de riesgo proporciona una visión completa de los perfiles de riesgo de cada activo.

Activos con mayor volatilidad requieren monitoreo constante y estrategias de cobertura, mientras que los activos más estables pueden ser utilizados para diversificación y mitigación del riesgo de portafolio.

La integración de VaR y Expected Shortfall junto con backtesting permite tomar decisiones más informadas y robustas frente a posibles pérdidas extremas.

## Conclusión final:

El análisis confirma que los modelos aplicados son adecuados para capturar la dinámica de los activos financieros evaluados, cuantificar su riesgo y soportar decisiones de gestión de portafolio. La diversificación y el monitoreo de volatilidad son esenciales, y las medidas de riesgo como VaR y ES proporcionan información complementaria crucial para protegerse ante pérdidas significativas.



